ACORDAO-COMPLETO-2295815

ACÓRDÃO 5902/2019 ATA 24/2019 - PRIMEIRA CÂMARA

VISTOS, relatados e discutidos estes autos de Recurso de Reconsideração interposto por Alan Lacerda Leite contra o Acórdão 4680/2017-TCU-Primeira Câmara,
ACORDAM os Ministros do Tribunal de Contas da União, reunidos em sessão da Primeira Câmara, diante das razões expostas pelo relator, em:
9.1. conhecer do recurso interposto para, no mérito, negar-lhe provimento;
9.2. comunicar o teor deste Acórdão ao recorrente e aos demais interessados.

Recurso de reconsideração em Tomada de Contas Especial

Primeira Câmara

Município de Licínio de Almeida - BA.

3. Interessados/Responsáveis/Recorrentes:
3.1. Responsáveis: Alan Lacerda Leite (XXX.992.845-XX); Mario Augusto Lopes Moyses (XXX.055.648-XX)
3.2. Recorrente: Alan Lacerda Leite (XXX.992.845-XX).

13.1. Ministros presentes: Benjamin Zymler (na Presidência) e Walton Alencar Rodrigues (Relator).
13.2. Ministros-Substitutos convocados: Augusto Sherman Cavalcanti e Weder de Oliveira.

WALTON ALENCAR RODRIGUES

Ministro-Substituto Augusto Sherman Cavalcanti.

Adoto, como Relatório, a instrução da Auditora (peça 61) , que contou com a anuência do corpo diretivo da unidade técnica (peças 62 e 63) , bem como do Ministério Público junto ao TCU (peça 64) :
"Trata-se de recurso de reconsideração interposto por Alan Lacerda Leite (peça 48) , ex-prefeito de Licínio de Almeida (BA) , contra o Acórdão 4680/2017-TCU-Primeira Câmara, da relatoria do Ministro Augusto Sherman Cavalcanti, com o seguinte teor (destacando-se os itens impugnados) :
ACORDAM os Ministros do Tribunal de Contas da União, reunidos em sessão de 1ª Câmara, ante as razões expostas pelo Relator, em: 
9.1. acatar as razões de justificativa apresentadas pelo Sr. Mário Augusto Lopes Moysés;
9.2. com fundamento no art. 12, § 3º, da Lei 8.443/1992, declarar a revelia do Sr. Alan Lacerda Leite (CPF XXX.992.845-XX) , ex Prefeito do Município de Licínio de Almeida/BA;
9.3. com fundamento nos arts. 1º, inciso I, 16, inciso III, alíneas "b" e "c", e § 2º, da Lei 8.443/1992 c/c os arts. 19, caput, e 23, inciso III, da mesma lei, e com arts. 1º, inciso I, 209, inciso III, e § 5º, 210 e 214, inciso III, do RI/TCU, julgar irregulares as contas do Sr. Alan Lacerda Leite (CPF XXX.992.845-XX) , condenando-o ao pagamento da quantia a seguir especificada, com a fixação do prazo de quinze dias, a contar da notificação, para que comprove, perante este Tribunal (art. 214, inciso III, alínea "a", do Regimento Interno) , o recolhimento da dívida aos cofres do Tesouro Nacional, atualizada monetariamente e acrescida dos juros de mora, calculados a partir da data discriminada, até a data do efetivo recolhimento, na forma prevista na legislação em vigor:
	VALOR ORIGINAL (R$) 
	DATA DA OCORRÊNCIA

	100.000,00
	23/7/2009

9.4. aplicar ao Sr. Alan Lacerda Leite a multa prevista no art. 57 da Lei 8.443/1992, c/c o art. 267 do Regimento Interno/TCU, no valor de R$ 20.000,00 (vinte mil reais) , com a fixação do prazo de quinze dias, a contar da notificação, para que comprove, perante este Tribunal (art. 214, inciso III, alínea "a", do Regimento Interno/TCU) , o recolhimento da dívida aos cofres do Tesouro Nacional, atualizada monetariamente desde a data deste acórdão até a do efetivo recolhimento, se for paga após o vencimento, na forma da legislação em vigor;
9.5. autorizar, desde logo, nos termos do art. 28, inciso II, da Lei 8.443/1992, a cobrança judicial das dívidas, caso não atendidas as notificações; 
9.6. dar ciência ao Ministério do Turismo sobre a liberação de recursos em data posterior à realização do evento, identificada na execução do Convênio 703775/2009, o que afronta o disposto no art. 42, caput, da Portaria Interministerial 127/2008, atualmente previsto no art. 54, caput, da Portaria Interministerial 507/2011, que revogou a portaria anterior, vigente à época da ocorrência da irregularidade;
9.7. remeter cópia deste acórdão, bem como das peças que o fundamentam, aos responsáveis e ao Ministério do Turismo;
9.8. remeter cópia deste acórdão, bem como das peças que o fundamentam, à Procuradoria da República no Estado da Bahia, para o ajuizamento das ações civis e penais que entender cabíveis em face do disposto no § 3º, art. 16, da Lei 8.443/1992; e
9.9. autorizar, com fundamento no art. 169, inciso III, do RI/TCU, a Secex/SP a proceder ao arquivamento do presente processo após as comunicações processuais cabíveis, o trânsito em julgado deste Acórdão e a instauração de cobrança executiva, se necessária.
HISTÓRICO
2.	A tomada de contas especial (TCE) sob comento foi instaurada pelo Ministério do Turismo contra Alan Lacerda Leite, ex-prefeito de Licínio de Almeida (BA) , em razão da impugnação total das despesas do Convênio 703775/2009, celebrado com a referida municipalidade, em 19/6/2009 (peça 1, p. 67) , no valor total de R$ 110.000,00, sendo R$ 100.000,00 a cargo do concedente e R$ 10.000,00 de contrapartida, com vigência de 19/6/2009 a 18/10/2009, tendo por objeto o apoio à realização do evento "São João de Licínio de Almeida", realizado nos dias 22 a 24 de junho de 2009. As ações previstas no Plano de Trabalho eram as seguintes (peça 1, p. 9 e 93) :
	a) contratação artística de banda de renome nacional e de banda de renome regional;
	b) contratação de 10 carros de som; e
	c) inserção em rádio AM e FM de abrangência regional para divulgação do evento.   
2.1.	Embora o evento tenha ocorrido nas datas de 22 a 24/6/2009, os recursos foram repassados com atraso de cerca de trinta dias, em 23/7/2009, por meio da ordem bancária 2009OB801024 (peça 1, p. 71) .
2.3.	A análise da prestação de contas do convênio promovida pelo concedente concluiu pela sua reprovação total e glosa no valor integral das despesas, tendo aprovado em parte a execução física e reprovado a execução financeira do objeto pactuado (peça 1, p. 401-413) .
2.4.	Instaurada a TCE, a Secex/SP, promoveu a citação ora recorrente (peça 9) para que apresentasse alegações de defesa em face das seguintes irregularidades:
a) contratação de show das bandas "Krakes do Forró" e "Sergiane e Banda Corta Fogo" por inexigibilidade de licitação;
b) contratação de show dos artistas Renan Moreira e Bell Lima por inexigibilidade de licitação; 
c) contratação de dez carros de som por inexigibilidade de licitação;
d) contratação de inserções sobre o evento em rádios AM e FM regionais por inexigibilidade de licitação;
e) ausência de publicação dos contratos no Diário Oficial da União, conforme determina o art. 26 da Lei 8.666/1993; e 
f) ausência de nexo causal entre os recursos recebidos e os pagamentos efetuados, em descumprimento ao art. 63 da Lei 4.320/1964, ao art. 93 do Decreto-lei 200/1967 e ao art. 30 da IN/STN 1/1997.
2.5.		O responsável, embora oportunizados o contraditório e a ampla defesa, não atendeu a citação, tendo sido considerado revel, nos termos do art. 12, § 3º, da Lei 8.443/1992. 
2.6.	Na instrução de mérito (peça 30) , a Secex/SP concluiu pela irregularidade das contas do gestor municipal com imputação de débito no valor de R$ 100.000,00 e aplicação de multa, no que foi acompanhado pelo Ministério Público (peça 36) e pelo Ministro Relator, o que resultou no acórdão impugnado (peça 38) .
2.7.	O ex-prefeito interpôs recurso de reconsideração contra o Acórdão 4680/2017-TCU-Primeira Câmara, relatado pelo Ministro-Substituto Augusto Sherman, requerendo que o Tribunal conheça e dê provimento ao seu pleito, e reforme o acórdão prolatado para anular sua condenação ao pagamento de R$ 100.000,00 (peça 48) , o qual se passa a analisar. 
ADMISSIBILIDADE
3.	Reitera-se o exame preliminar de admissibilidade contido na peça 52, ratificado pelo  Ministro-Relator na peça 53, que concluiu pelo conhecimento do recurso, suspendendo-se os efeitos dos itens 9.3, 9.4 e 9.5 do Acórdão 4680/2017-TCU-Primeira Câmara, eis que preenchidos os requisitos processuais aplicáveis à espécie.
MÉRITO
4.	Delimitação
4.1.	 Constitui objeto do recurso as seguintes questões: 
a) se ocorreram irregularidades nas licitações (peça 48, p. 3-6) ; 
b) se houve quebra do nexo de causalidade entre os valores transferidos e as despesas realizadas (peça 48, p.7) ;
c) se o recorrente agiu com boa-fé (peça 48, p. 8) .
5.	Se ocorreram irregularidades nas licitações (peça 48, p. 3-6) ;
5.1.	O recorrente afirma não haver irregularidades para sua condenação ao pagamento de débito e multa, conforme determinado nos itens 9.3, 9.4 e 9.5 do acórdão recorrido, impondo-se o afastamento da medida, tendo em vista os seguintes argumentos: 
a) a contratação direta, por inexigibilidade de licitação, das bandas "Krakes do Forró" e "Sergiane e Banca Corta Fogo", bem como dos artistas Renan Moreira e Bell Lima foram regulares, uma vez que foram fundamentadas no art. 25, inciso III, da Lei 8666/1993, o qual determina a inexigibilidade quando houver inviabilidade de competição, em especial, para contratação de profissional de setor artístico (peça 48, p. 3-4) ;
b) a exigência de apresentação dos contratos de exclusividade com os artistas registrados em cartório, na forma do art. 25, inciso III, da Lei 8.666/1993 e do Acórdão 96/2008-TCU-Plenário, relatado pelo Ministro Relator Benjamin Zymler (peça 30, p. 3) , é pautada exclusivamente pela estrita legalidade e privilegia a forma sobre o conteúdo, não sendo motivo suficiente para constituir-se irregularidade (peça 48, p. 3-4) ;
c) a contratação direta de dez carros de som, assim como dos serviços de rádios AM e FM regionais foram regulares, havendo, no entanto, a prefeitura se equivocado ao enquadrar essas contratações como inexigibilidade, no lugar de dispensa de licitação, conforme o art. 24, inciso V, da Lei 8666/93 (peça 48, p. 4-6) ; 
d) uma vez que não houve manifestação de outros interessados para as contratações mencionadas na alínea anterior, além dos que foram contratados, nem tempo hábil para nova convocação sem prejuízo à Administração, dado o curto espaço de tempo disponível para que o serviço almejado surtisse efeito, o mero equívoco na designação do pressuposto jurídico - de dispensa para inexigibilidade - não resultou em consequência prática na prestação dos serviços, tampouco teria viciado os atos, sendo impassível de punição (peça 48, p. 4-6) ;   
e) houve efetiva publicação dos contratos, não obstante a ausência de publicação dos contratos no Diário Oficial da União (DOU) , conforme determina o art. 26 da Lei 8.666/1993, uma vez que avisos foram postos na sede da prefeitura, em mural público e plenamente acessível ao cidadão; houve ampla divulgação nos diários oficiais do Estado e do Município; os objetos contratados foram divulgados em jornais de grande circulação local e regional, inclusive em mídias digitais; e várias pessoas retiraram o edital na sede da prefeitura, portanto, a falta de publicação no DOU não inquinaria o ato de vício, posto ser de mera formalidade (peça 48, p. 6) ;
	Análise
5.2.	Os argumentos do recorrente não merecem prosperar. Conforme apontado no item 10.3 da Nota Técnica de Reanálise 51/2012 (peça 1, p. 259) e analisado nos itens 15 a 17 da instrução final da unidade técnica (peça 30, p. 3) , o gestor municipal deixou de apresentar justificativas legais para a alegada inexigibilidade da licitação, o que viola o art. 25, inciso III, e art. 26, parágrafo único, da Lei 8.666/1993, e as determinações constantes do Acórdão 96/2008-TCU-Plenário, relatado pelo Ministro Relator Benjamin Zymler. 
5.3.		No caso das bandas, o TCU entende que a apresentação do contrato de exclusividade entre artistas e o empresário contratado é indispensável para caracterizar essa hipótese de inexigibilidade de licitação, de forma que autorizações ou cartas de exclusividade não comprovam a inviabilidade da competição, por não retratar uma representação privativa para qualquer evento em que o profissional for convocado.  
5.4	Além de constar da cláusula terceira, inciso II, alínea "ll", do termo de convênio (peça 1, p. 43) , sob pena de glosa dos valores envolvidos, a exigência de apresentação dos contratos de exclusividade registrados em cartório na contratação de artistas tem sido adotada por esta Corte de Contas desde a prolação do Acórdão 96/2008-TCU-Plenário, relatado pelo Ministro Relator Benjamin Zymler, estando pacificado que sua falta não atende aos pressupostos do art. 25, inciso III, da Lei 8.666/1993 e, ao somar-se a outras irregularidades, caracteriza grave infração à norma legal e regulamentar, não mera impropriedade de natureza formal, ensejando condenação em multa e julgamento pela irregularidade das contas (Acórdão 2235/2014-TCU-Plenário, sob a relatoria do Min. Benjamin Zymler, Acórdão 642/2014-TCU-Primeira Câmara, relatado pelo Min. Valmir Campelo e Acórdão 6076/2016-TCU-Primeira Câmara, relatado pelo Min. Marcos Bemquerer) . 
5.5.	Também não procede a alegação de equívoco de enquadramento da modalidade de licitação nos casos da contratação direta de dez carros de som e dos serviços de rádio AM e FM, uma vez que o gestor não apresenta documentos comprobatórios que justifiquem a contratação direta (peça 1, p.157-158) , ainda que fosse dispensa (item 10.3 da Nota Técnica de Reanálise 51/2012, à peça 1, p. 259 e p. 261) , em desconformidade com a alínea "i", inciso II, do termo de convênio (peça 1, p. 39) , o art. 26, parágrafo único, da Lei 8.666/1993, e os Acórdão 1403/2010-TCU-Plenário e 952/2010-TCU-Plenário, ambos da relatoria do Min. Raimundo Carreiro.
5.6.	Quanto à falta de publicação dos contratos no DOU, constatada no item 10.5 da Nota Técnica de Reanálise 51/2012 (peça 1, p. 259) e reconhecida pelo requerente (peça 1, p. 155) , ao contrário do alegado, não se constitui em ato de mera formalidade, uma vez que viola a cláusula terceira, inciso II, alínea "mm", do termo de convênio assinado pelo requerente (peça 1, p. 43) , o art. 26 da Lei 8.666/1993 e, conforme dispõe o subitem 9.5.1.2 do Acórdão 96/2008-TCU-Plenário, relatado pelo Min. Benjamin Zymler, o descumprimento dessa regra enseja a glosa dos valores pagos. 
6.	Se houve quebra do nexo de causalidade entre os valores transferidos e as despesas realizadas (peça 48, p.7) ;
6.1.	O recorrente afirma que existe nexo causal entre os recursos transferidos e os pagamentos efetuados com base nos seguintes argumentos: 
a) o valor recebido foi de fato utilizado para cobrir as despesas relativas à realização do evento, ainda que o município tenha sido obrigado a antecipar recursos próprios para o pagamento em virtude do atraso no repasse da verba federal (peça 48, p. 7-8) ; 
b) ante a efetiva prestação e pagamento dos serviços contratados, a condenação a devolução de valores implica enriquecimento ilícito da União;
	Análise
6.2.	Verificou-se que os recursos foram repassados em 23/7/2009, um mês após a data prevista para o evento (peça 1, p.71) e os pagamentos foram efetuados em 24, 25, 26/6/2009, ou seja, antes do recebimento dos recursos federais (peça 1, p. 201, 205, 209, 213, 217) e em 4/10/2010, após o período de vigência do convênio (peça 1, p. 209) . 
6.3.	A comprovação da boa e regular aplicação de recursos públicos transferidos mediante convênios e outros instrumentos congêneres evidencia-se mediante a execução física financeira da avença, acompanhada do nexo de causalidade entre uma e outra. 
6.4.	No presente caso, mesmo havendo comprovação da execução física do objeto do convênio, o recorrente não apresenta documentos evidenciando que os recursos transferidos foram efetivamente aplicados na consecução do objeto do convênio, inexistindo assim, o nexo de causalidade entre os recursos recebidos e os pagamentos efetuados, o que viola o art. 63 da Lei 4.320/1964, o art. 93 do Decreto 200/1967 e o art. 54, inciso I, da Portaria Interministerial 127, de 29/05/2008. 
6.5.	Há vasta jurisprudência desta Corte enunciando que a execução física do objeto ou de parte dele, por si só, não comprova que os recursos foram aplicados corretamente, cabendo ao responsável demonstrar o nexo causal entre os recursos que lhe foram repassados e os documentos de despesas referentes à execução, tais como notas de empenho, recibos, extratos bancários, de forma que seja possível confirmar que determinado bem ou serviço foi custeado com os recursos transferidos, o que não ocorreu no presente caso. 
6.6.		Como afirma o Min. Bruno Dantas no voto do Acórdão 6989/2014-TCU-Primeira Câmara: 
"...mesmo que as fotografias pudessem demonstrar a completa execução do objeto, não seria possível emitir opinião sobre a regular aplicação dos recursos públicos. Este Tribunal entende que a mera execução física do objeto isoladamente considerada não demonstra que os recursos foram geridos corretamente, restando a necessidade de comprovação do nexo causal entre os repasses e os documentos de despesas referentes à execução. "
6.7.	Além disso, eventual demora no recebimento dos recursos não exime o gestor pela execução do ajuste de demonstrar o nexo de causalidade entre os pagamentos efetuados e o objeto conveniado. O gestor municipal, ao assinar o convênio, assumiu a responsabilidade pela prestação de contas nos termos ali formalizados, então, estava ciente que teria que manter os recursos em conta vinculada ao convênio e, ao final, apresentar os extratos bancários demonstrando a relação de pagamentos, em consonância com as notas fiscais e recibos e o plano de trabalho aprovado, mas não o fez. 
6.8.	Esse entendimento fundamenta-se no dever de prestar contas previsto no parágrafo único do art. 70 da Constituição Federal, no Decreto-Lei 200/1967, na Portaria Interministerial-MP/MF/MCT 127/2008, como também nos Acórdão 426/2010-TCU-Primeira Câmara, sob a relatoria do Min. Walton Alencar e Acórdão 2436/2009-TCU-Plenário relatado pelo Min. Benjamin Zymler. 
6.9.		Ainda, a afirmação do recorrente de que, ante a execução integral do objeto, a devolução dos valores implica enriquecimento ilícito da União não merece prosperar, tendo em vista que a comprovação da execução física não afasta a existência de débito. 	No caso em exame, apesar de haver evidências de que o objeto foi executado, não foi possível demonstrar a correta aplicação dos recursos recebidos, o que enseja a devolução dos valores pelo responsável.  
6.10.	A jurisprudência deste Tribunal possui entendimento consolidado no sentido de que a documentação apresentada pelo convenente deve comprovar cabalmente os gastos efetuados. Nesse sentido afirma o Relator Min. Benjamin Zymler, no trecho do voto condutor do Acórdão 2586/2013-TCU-Primeira Câmara, abaixo transcrito:
 (...) Assim, recai sobre ele, gestor, o ônus da prova da idoneidade no emprego dos recursos, o que implica, no caso de convênios e instrumentos similares, a demonstração do nexo de causalidade entre os valores recebidos e as despesas realizadas com vistas à consecução do objeto avençado entre as partes.
6.11.	Assim, ante a impossibilidade de estabelecimento de nexo de causalidade não se descaracteriza o débito.
7.	c) Se o recorrente agiu com boa-fé (peça 48, p. 8) ;
7.1.	O recorrente afirma que sua conduta revestiu-se de boa-fé, sem dolo ou qualquer intenção de desvio em prejuízo ao erário, considerando que a celebração do convênio e a contratação dos serviços correlatos ocorreu com fundamento em pareceres favoráveis dos setores técnicos competentes da prefeitura, inclusive da procuradoria local (peça 48, p. 8) ;
	Análise
7.2.		Quanto à alegação de boa-fé, o exame feito pelo Tribunal obedece ao disposto no art. 12 da Lei 8.443/1992 e nos parágrafos 2º e 3º do artigo 202 do Regimento Interno.
7.3.	A análise é feita por ocasião da resposta à citação e se presta verificar a possibilidade de fixação de novo e improrrogável prazo para que o responsável recolha a importância devida.
7.4.		À época da citação, o recorrente foi considerado revel, o que equivale a dizer que não teve a possibilidade, naquela fase processual, de ver o Tribunal examinar, efetivamente, a ocorrência da boa-fé na sua conduta, como determina o art. 12 da Lei 8.443/1992.
7.5.		Em todo caso, tal pressuposto não tem o condão de afastar a ocorrência do dano, mas de conceder uma nova chance para o pagamento, antes do julgamento das contas, ou ainda, em sede de recurso de reconsideração, conforme o Acórdão 11231/2015-TCU-Segunda Câmara, relatado pelo Min. Augusto Nardes, ensejar a desconstituição do acórdão recorrido para que lhe seja concedido novo e improrrogável prazo para o recolhimento do débito, conforme art. 12, §§ 1º e 2º, da Lei 8.443/1992, desde que não haja outras irregularidades constatadas.
7.6.	No presente caso, há mais de uma irregularidade. Além disso, a boa-fé não pode ser presumida ou acatada a partir de mera alegação, devendo ser demonstrada e comprovada a partir dos elementos que integram os autos, o que também não ocorreu neste caso. 
7.7.		Diante desses elementos, não é possível, aferir a boa-fé do responsável, o que inviabiliza a desconstituição do acórdão recorrido para que lhe seja concedido novo prazo para o recolhimento do débito.
CONCLUSÃO
8.	Das análises anteriores, conclui-se que:
a) não foram apresentados elementos recursais capazes de afastar as irregularidades apontadas;
b) não houve nexo de causalidade entre os valores transferidos e as despesas realizadas; 
c) não há como afirmar a ocorrência de boa-fé.
8.1.	Dessa forma, os elementos juntados aos autos e os argumentos expendidos pela parte não têm o condão de modificar a deliberação recorrida. 
PROPOSTA DE ENCAMINHAMENTO
9.	Diante do exposto, com fundamento nos artigos 32, inciso I; e 33, da Lei 8.443/1992, submetem-se os autos à consideração superior, com posterior encaminhamento ao Ministério Público junto ao Tribunal de Contas da União e ao Gabinete do Relator, propondo:
a)	conhecer do recurso e, no mérito, negar-lhe provimento;
b)	comunicar a deliberação que vier a ser proferida por esta Corte ao recorrente, ao Ministério do Turismo, à Procuradoria da República no Estado da Bahia e demais interessados."

8.1. Renata Machado de Araujo Machado (38.097/OAB-DF), Rafael Magno Pinheiro Silveira (37697/OAB-BA) e outros.

Subprocurador-Geral Paulo Soares Bugarin.

TOMADA DE CONTAS ESPECIAL. FALTA DE NEXO DE CAUSALIDADE ENTRE OS RECURSOS TRANSFERIDOS E AS DESPESAS REALIZADAS. REVELIA. CONTAS IRREGULARES. DÉBITO E MULTA. RECURSO DE RECONSIDERAÇÃO. CONHECIMENTO. IRREGULARIDADES NAS LICITAÇÕES NÃO DESCARACTERIZADAS. NÃO OCORRÊNCIA DE BOA-FÉ. NÃO PROVIMENTO.

TOMADA DE CONTAS ESPECIAL (TCE)

Secretaria de Recursos (SERUR); Secretaria de Controle Externo de Tomada de Contas Especial (SecexTCE).

Trata-se de recurso de reconsideração interposto por Alan Lacerda Leite (peça 48) , ex-prefeito de Licínio de Almeida (BA) , contra o Acórdão 4680/2017-TCU-Primeira Câmara em que o TCU, ao analisar tomada de contas especial instaurada pelo Ministério do Turismo, em razão da impugnação total das despesas do Convênio 703775/2009, condenou-o em débito e multa.
O convênio celebrado com o Município, no valor total de R$ 110 mil, previu a liberação de R$ 100 mil pelo concedente e teve por objeto o apoio à realização do evento "São João de Licínio de Almeida", realizado nos dias 22 a 24 de junho de 2009.
O recorrente apresenta os seguintes argumentos de defesa:
a) não ocorreram irregularidades nas licitações:
i) a contratação direta, por inexigibilidade de licitação, das bandas "Krakes do Forró" e "Sergiane e Banca Corta Fogo", bem como dos artistas Renan Moreira e Bell Lima, foi regular; 
ii) o descumprimento da exigência de apresentação dos contratos de exclusividade registrados em cartório, que privilegia a forma sobre o conteúdo, não é motivo suficiente para constituir-se irregularidade;
iii) a contratação direta de dez carros de som, e dos serviços de rádios regionais foram regulares. Houve equívoco no enquadramento por inexigibilidade, ao invés de dispensa de licitação, mas isso não resultou em consequência prática na prestação dos serviços nem viciou as contratações;
iv) houve efetiva publicação dos contratos, em jornais de grande circulação local e regional, inclusive em mídias digitais, não obstante a ausência de publicação dos contratos no Diário Oficial da União. Tanto é assim que várias pessoas retiraram o edital na sede da prefeitura;
b) não houve quebra do nexo de causalidade entre os valores transferidos e as despesas realizadas:
i) o valor recebido foi de fato utilizado para cobrir as despesas relativas à realização do evento, ainda que o Município tenha sido obrigado a antecipar recursos próprios para realizar pagamentos, em virtude do atraso no repasse da verba federal; 
ii) ante a efetiva prestação e pagamento dos serviços contratados, a condenação a devolução de valores implica enriquecimento ilícito da União;
c) sua conduta revestiu-se de boa-fé.
A Serur, em pareceres convergentes e com a anuência do Ministério Público junto ao TCU, propõe o não provimento do recurso. Uma vez feito breve histórico dos fatos, passo a decidir.
Ratifico o exame de admissibilidade em que conheci do recurso (despacho de peça 53) , uma vez preenchidos os requisitos processuais aplicáveis à espécie.
No que toca aos procedimentos licitatórios, os argumentos do recorrente não merecem prosperar. Tanto na fase interna como na externa da TCE de que tratam os autos, ficou evidente que o gestor municipal deixou de apresentar justificativas legais para a alegada inexigibilidade da licitação, em desrespeito à Lei 8.666/1993 e à jurisprudência do TCU.
A obrigatoriedade da apresentação dos contratos de exclusividade registrados em cartório na contratação de artistas é patente desde a prolação do Acórdão 96/2008-TCU-Plenário, relatado pelo E. Ministro Benjamin Zymler. É pacífico o entendimento de que tal falta não atende aos pressupostos do art. 25, inciso III, da Lei 8.666/1993, caracterizando grave infração à norma legal e regulamentar, não mera impropriedade de natureza formal, como quer fazer crer o gestor.
Também não consiste mera formalidade a falta de publicação dos contratos no Diário Oficial da União. Além de violar cláusula do convênio, o entendimento do TCU é que o descumprimento dessa regra enseja a glosa dos valores pagos (Acórdão 96/2008-TCU-Plenário, relatado pelo E. Ministro Benjamin Zymler) .
Finalmente, não procede a alegação de equívoco de enquadramento da modalidade de licitação nos casos da contratação direta de dez carros de som e dos serviços de rádio AM e FM. O recorrente não apresenta documentos comprobatórios que justifiquem a contratação direta, ainda que fosse por dispensa de licitação, em clara desconformidade com a 8.666/1993 e com a jurisprudência do TCU (Acórdão 1403/2010-TCU-Plenário e 952/2010-TCU-Plenário, ambos da relatoria do E. Ministro Raimundo Carreiro) .
Quanto aos argumentos de que não houve quebra do nexo de causalidade entre os valores transferidos e as despesas realizadas, a presente TCE identificou que os recursos foram repassados em 23/7/2009, um mês após a data prevista para o evento, mas os pagamentos foram efetuados nos dias 24 a 26/6/2009, antes do recebimento dos recursos federais.
Mesmo havendo comprovação da execução física do objeto do convênio, o recorrente não apresenta documentos evidenciando que os recursos transferidos foram efetivamente aplicados na consecução do objeto do convênio.
Segundo vasta e pacífica jurisprudência deste Tribunal, a execução física do objeto ou de parte dele, por si só, não comprova que os recursos foram aplicados corretamente, cabendo ao responsável demonstrar o nexo causal entre os recursos que lhe foram repassados e os documentos de despesas referentes à execução, tais como notas de empenho, recibos, extratos bancários, de forma que seja possível confirmar que determinado bem ou serviço foi custeado com os recursos transferidos, o que não ocorreu no presente caso.
A demora no recebimento dos recursos não exime o gestor de demonstrar o nexo de causalidade entre os pagamentos efetuados e o objeto conveniado. Ao assinar o convênio, o recorrente assumiu a responsabilidade pela prestação de contas nos termos ali formalizados. Estava ciente que teria que manter os recursos em conta vinculada ao convênio e, ao final, apresentar os extratos bancários demonstrando a relação de pagamentos, em consonância com as notas fiscais e recibos e o plano de trabalho aprovado, mas não o fez.
 Não tendo havido comprovação do nexo causal entre os repasses recebidos e os documentos de despesas referentes à execução do objeto do convênio, o argumento de que a devolução dos valores implicaria enriquecimento ilícito da União não merece prosperar, tendo em vista que a comprovação da execução física não afasta a existência de débito.
Finalmente, quanto à alegada boa-fé e falta de dolo, o recorrente foi considerado revel, o que equivale a dizer que não teve a possibilidade de ver o Tribunal examinar, efetivamente, a ocorrência da boa-fé na sua conduta.
A boa-fé não pode ser presumida ou acatada a partir de mera alegação, devendo ser demonstrada e comprovada a partir dos elementos que integram os autos, o que não ocorreu no presente caso. Sendo assim, não merecem prosperar os argumentos apresentados.
Diante de todos esses elementos, anuindo aos pareceres precedentes, conheço do recurso apresentado para negar-lhe provimento.
Feitas essas considerações, voto por que o Tribunal acolha a minuta de acórdão que ora submeto à deliberação do colegiado.
TCU, Sala das Sessões Ministro Luciano Brandão Alves de Souza, em 16 de julho de 2019.
WALTON ALENCAR RODRIGUES 
Relator